【裁判字號】    98,上訴,3805
【裁判日期】    981203
【裁判案由】    殺人未遂
【裁判全文】
臺灣高等法院刑事判決                98年度上訴字第3805號
上  訴  人  臺灣板橋地方法院檢察署檢察官
上  訴  人
即  被  告  乙○○
                      6樓
                    （現於臺灣臺北看守所羈押中）
選任辯護人  鄭仁哲律師
上列上訴人因被告殺人未遂案件，不服臺灣板橋地方法院98年度
訴字第1747號，中華民國98年8月25 日第一審判決（起訴案號：
臺灣板橋地方法院檢察署98年度偵字第3674號），提起上訴，本
院判決如下：
    主  文
上訴駁回。
    事  實
一、乙○○與林宜蓁原係男女朋友，於民國97年9 月間分手，林
    宜蓁復另行結識男朋友甲○○，惟乙○○仍希冀與林宜蓁復
    合，但屢遭林宜蓁拒絕，乙○○於98年1月22 日，攜帶其所
    有之不具殺傷力之空氣槍（含彈匣1個，內有鋼珠彈5顆）1
    支、瓦斯鋼瓶1瓶及非槍砲彈藥刀械管制條列管之水果刀1把
    ，騎乘機車前往臺北縣土城市○○街26號附近，等待林宜蓁
    下班，於同日17時20分許，林宜蓁至該處見到乙○○後，旋
    撥打電話予甲○○，甲○○趕到現場後與乙○○發生口角爭
    執，乙○○竟基於殺人犯意，先以預藏之空氣槍抵住甲○○
    之頭部，並往其身上擊發2槍，甲○○為搶下空氣槍而與乙
    ○○發生扭打，乙○○復拿出水果刀，往甲○○頸部、背部
    猛刺數下，並口喊「要給你死」「你死了！」（台語）等語
    ，甲○○遭刺後呈現休克、意識不清之狀態，且受有胸椎硬
    脊膜下出血合併第8胸椎脊髓損傷、左頸穿刺傷併左側內頸
    靜脈裂傷出血、背部多處穿刺傷、左胸穿刺傷合併胸壁血管
    斷裂出血及左下肺葉裂傷出血等傷害，幸經林宜蓁呼叫救護
    車將其送至財團法人亞東紀念醫院救治，始倖免於死亡結果
    。嗣經路人報警後，為警於現場扣得上開空氣槍（含彈匣1
    個）1支、瓦斯鋼瓶1瓶、鋼珠彈5顆（彈匣內3顆、現場遺留
    2 顆）及水果刀1把。
二、案經甲○○之父吳啟勝訴由臺北縣政府警察局土城分局報請
    臺灣板橋地方法院檢察署檢察官偵查起訴。
    理  由
一、證據能力方面：
    按被告以外之人於審判外之言詞或書面陳述，除法律有規定
    者外，不得作為證據；被告以外之人於審判外向法官所為之
    陳述，得為證據；被告以外之人於偵查中向檢察官所為之陳
    述，除顯有不可信之情況者外，得為證據；被告以外之人於
    審判外之陳述，雖不符刑事訴訟法第159條之1至第159條之4
    之規定，而經當事人於審判程序同意作為證據，法院審酌該
    言詞陳述或書面陳述作成時之情況，認為適當者，亦得為證
    據。當事人、代理人或辯護人於法院調查證據時，知有第15
    9條第1項不得為證據之情形，而未於言詞辯論終結前聲明異
    議者，視為有前項之同意；又未經證人、鑑定人依法應具結
    而未具結者，其證言或鑑定意見，不得作為證據，刑事訴訟
    法第159條第1項、第159條之1、第159條之5及第158條之3分
    別定有明文。本判決下列所引用之證據資料，均經依法踐行
    調查證據程序，當事人於本院言詞辯論終結前亦未聲明異議
    ，本院審酌證據資料製作時之情況，均無違法不當及證明力
    明顯過低之瑕疵，亦查無依法應排除其證據能力之情形，認
    以之作為證據應屬適當，皆有證據能力。
二、訊據上訴人即被告乙○○固坦承有前揭事實之行為，惟矢口
    否認有殺人故意之意思，且有自首行為，辯稱：伊係要與林
    宜蓁談話，且不知道甲○○會出現於該處，然案發時，係甲
    ○○壓在伊身上一直毆打伊，伊才會刺殺甲○○，但非有殺
    死其之意思，至案發後，伊均待在現場，等待警方到場時，
    亦有向警方坦承伊係行為人云云。惟查：
  (一)上揭事實，迭據被告乙○○於警偵訊、原審坦承不諱，核與
    證人即被害人甲○○於偵查及原審審理中證述之被害情節相
    符（見98年度偵字第3674號卷第217至218頁、原審卷第57至
    61頁），且據目擊證人林宜蓁於警詢及偵查中證述綦詳（見
    98年度偵字第3674號卷第15至16頁、第218至219頁），另有
    現場照片14幀、財團法人亞東紀念醫院98年2 月20日亞歷字
    第0986410106號函、被害人甲○○之病歷、病危通知單、診
    斷證明書及內政部警政署刑事警察局98年3月27日刑鑑字第
    0980021710號鑑定書各1份在卷可佐（見98年度偵字第3674
    號卷第23至29頁、第47至205頁第210至212頁、第233至234
    頁），並有空氣槍（含彈匣1個）1支、瓦斯鋼瓶1瓶、鋼珠
    彈5顆及水果刀1把扣案可佐，堪信其為真實。
  (二)按殺人未遂罪之成立，以有戕害他人生命之故意，著手於刺
    殺之實行而未發生死亡之結果為要件（參照最高法院47年台
    上字第1364號判例），是行為人是否具有「殺意」為判斷殺
    人與傷害罪之第一要件，而「殺意」包括有無死亡之預見。
    是以，殺人未遂與傷害罪之主要區別，在於被告主觀上究係
    基於殺人或是傷害之故意。所謂故意，若行為對於構成犯罪
    之事實，明知並有意使其發生者，為「直接故意」，即確定
    故意；行為人對於構成犯罪之事實，預見其發生，而其發生
    並不違背其本意者，以故意論，即「間接故意」或「不確定
    故意」，此觀之刑法第13條之規定自明。又殺人未遂或重傷
    未遂之主要區別在於行為人主觀犯意之不同，行為人內心主
    觀意思，應以行為人於加害時，有無殺意或使人受重傷之故
    意為斷，法院判斷時自應依行為人行為當時所存在之一切客
    觀情況，如行為人與被害人之關係、行為人與被害人事前之
    仇隙是否足以引起殺人之動機，行為當時之手段是否猝然致
    被害人難以防備，攻擊時之力勁是否猛烈足資使人斃命、攻
    擊所用之器具、攻擊部位、次數、用力之強弱，及犯後處理
    情況等全盤併予審酌。查被告與被害人甲○○及證人林宜蓁
    係因情感紛爭，致被告與被害人甲○○發生口角爭執。被告
    於偵訊時即供稱，伊當時是想殺他 (即被害人甲○○) ，且
    知道下手砍殺時，有可能造成其死亡等語 (見98年度偵字第
    3674號卷第43至44頁)， 再於原審訊問時供承原計畫於案發
    日中午前往找被害人甲○○，故隨身攜帶扣案空氣槍及水果
    刀等物 (見原審卷第7頁背面)，足認被告攜帶扣案槍枝及水
    果刀等物，係預謀殺害被害人甲○○，加以被告與被害人發
    生口角爭執後，隨即取出扣案空氣槍抵住被害人頭部，並對
    被害人擊發數槍，被害人為搶奪被告手中空氣槍，雖架住被
    告脖子，惟雙方同時倒地，被告壓在被害人左邊身上，並以
    水果刀刺擊被害人數下一情，業據證人甲○○於偵查及原審
    審理中證述在卷（見98年度偵字第3674號卷第217 頁、原審
    卷第59至61頁），顯見被告並無遭被害人壓制之情形。又財
    團法人亞東紀念醫院出具被害人之甲種診斷證明書所載，1.
    左頸穿刺傷併左側內頸靜脈裂傷出血；2.背部多處穿刺傷；
    3.左胸穿刺傷合併胸壁血管斷裂出血及左下肺葉裂傷出血；
    4.左頷開放性傷口合併異物殘留；內殘留2 顆異物，外觀類
    似ＢＢ彈，病人 (即被害人甲○○) 因出血性休克，目前仍
    於外科加護病房治療，有生命危險等語 (見98年度偵字第36
    74號卷第211頁)。衡酌一般常理，足徵被告砍殺被害人背部
    、頸部力道之猛，有致被害人於死亡之可能，堪信被告於取
    出扣案空氣槍或水果刀時，有殺害被害人，並有戕害被害人
    生命之故意，否則其毋庸對當時手無寸鐵之被害人擊發數槍
    之必要，故難認被告係嗣後因遭被害人壓制為求反擊始起意
    殺人，被告辯稱無殺人犯意云云，顯係事後卸責之詞，不足
    採信。
  (三)次按自首以對於未發覺之罪投案而受裁判為要件，如案已發
    覺，則被告縱有投案陳述自己犯罪之事實，亦祇可謂為自白
    ，不能認為自首 (最高法院26年上字第484號判例參照)。又
    自首之動機不一而足，有出於內心悔悟者，有由於情勢所迫
    者，亦有基於預期邀獲減輕其刑之寬典者，而於偵查機關尚
    未發覺犯罪之前，行為人向該管機關申告自己之犯罪事實，
    自願接受法院之裁判者稱之。所謂「未發覺之罪」，係凡有
    追訴搜查權之機關，不知有犯罪事實，或雖知有犯罪事實而
    不知犯罪人為何人者，均屬之。換言之，必刑事追訴機關已
    知悉犯罪事實並知犯罪人為何人，始得謂已發覺。又稱知悉
    者，固不以確知其為犯罪之人為必要，但須其犯罪事實，確
    實存在而對於犯人之嫌疑，有確切之根據得為合理之可疑者
    ，始足當之。經查，本件被告殺害甲○○警員後，警員到場
    時，即已發覺被告係犯罪嫌疑人並知悉犯罪事實之情形，業
    據證人林宜蓁於原審審理中證稱，警員到場時有問伊是不是
    被告乙○○殺害甲○○，伊說是，警員即將乙○○銬起來等
    語（見原審卷第64頁），核與證人即到場警員鄭子豪於原審
    審理中證稱，伊到現場後，看到地上有1把沒有刀柄的刀子
    ，即問是誰的刀子，證人林宜蓁就說是被告乙○○的，並明
    確說係其殺害被害人，且經發現一些跡證而認為被告涉嫌重
    大等語（見原審卷第79至82頁），並經證人即到場警員丙○
    ○於本院審理中到庭結證稱：其到場時看見被害人躺在女友
    的懷裡，被告1個人站在旁邊，當時通報有人打架，其看到
    被害人受傷，其詢問他女友，他女友稱那兩個男生打架，其
    並不清楚。當時其有詢問被告，但他當時沉默，其當時確定
    被告是本案的犯罪嫌疑人，因為當時只有他們三個人在現場
    ，被害人的女友說他們兩的男生在打架等語明確（見本院審
    判筆錄），堪信警方到達現場後，業經現場跡證及林宜蓁之
    陳述已知悉被告殺害被害人之犯行，揆諸前揭說明，自難認
    被告符合自首規定，被告所辯其已有自首之行為，核與事實
    不符，綜上所述，被告自白殺人未遂之犯行與事實相符，本
    件事證明確，被告犯行洵堪認定。
三、核被告所為，係犯刑法第271條第2項、第1 項之殺人未遂罪
    。原審審理結果，認被告罪證明確，且被告已著手於殺人行
    為之實施，惟未生死亡之結果，其犯罪尚屬未遂，依刑法第
    25條第2 項之規定，按既遂犯之刑度減輕其刑，並審酌被告
    前無犯罪紀錄，有臺灣高等法院被告前案紀錄表1 份在卷可
    佐，其僅因細故即殺害被害人，已造成被害人身心受有傷害
    ，嚴重危害社會治安，且迄今未賠償被害人之損失，兼衡其
    犯罪動機、目的、手段、告訴人受傷程度及犯罪後坦承犯行
    之態度等一切情狀，量處有期徒刑5年2月，另說明扣案之物
    宣告沒收之理由，經核採證認事用法俱無不當，量刑亦屬適
    當。檢察官上訴意旨，指稱據被害人甲○○具狀，認被告未
    與被害人達成和解，且係證人林宜蓁指證在場之被告，並非
    被告自首，原審量刑過輕，其認事用法尚有違誤云云。惟按
    量刑係法院就繫屬個案犯罪之整體評價，為事實審法院得依
    職權自由裁量之事項，量刑判斷當否之準據，應就判決之整
    體觀察為綜合考量，苟已斟酌刑法第57條各款所列情狀，而
    未逾越法定刑度，如無偏執一端，致明顯失出失入情形，上
    級審法院即不得單就量刑部分遽指為不當或違法。本件原判
    決已詳予審酌刑法第57條各款及前開所列情狀，予以綜合考
    量，在法定刑度範圍內，詳予審酌科刑，經核原審量刑並無
    濫用量刑權限，亦無判決理由不備，或其他輕重相差懸殊等
    量刑有所失出或失入之違法或失當之處。被告提起上訴，仍
    執前詞否認犯意，且量刑過重為由，及檢察官以被害人具狀
    指稱原審量刑過輕等情，指摘原判決不當，均為無理由，應
    予駁回。
據上論斷，應依刑事訴訟法第368條，判決如主文。
本案經檢察官王壬貴到庭執行職務。
中    華    民    國    98    年    12    月    3     日
                  刑事第二十三庭    審判長法  官  許宗和
                                          法  官  潘進柳
                                          法  官  沈君玲
以上正本證明與原本無異。
如不服本判決，應於收受送達後10日內向本院提出上訴書狀，其
未敘述上訴之理由者並得於提起上訴後10日內向本院補提理由書
（均須按他造當事人之人數附繕本）「切勿逕送上級法院」。
                                          書記官  彭于瑛
中    華    民    國    98    年    12    月    3     日


司法院資訊處製作；財團法人民間司法改革基金會備份。
